臺灣嘉義地方法院民事判決
110年度嘉簡字第286號
原      告  賴炳源  
被      告  賴豊讚  
            賴簡秀鑾
訴訟代理人  賴韋丞  
被      告  賴炎生  


上列當事人間請求分割共有物等事件，本院於民國111年7月18日
言詞辯論終結，判決如下：
    主  文
一、原告及被告賴炎生、賴豊讚共有坐落嘉義縣○○鄉○○○段000地
    號、面積458平方公尺之土地，應分割如附圖1（即嘉義縣竹
    崎地政事務所民國111年6月9日土地複丈成果圖）所示：代
    號甲部分面積229平方公尺，分歸原告單獨取得；代號乙部
    分面積229平方公尺，分歸被告賴炎生、賴豊讚共同取得，
    並按原應有部分比例保持共有。
二、被告賴炎生、賴豊讚應將坐落嘉義縣○○鄉○○○段000地號土地
    上如附圖2（即嘉義縣竹崎地政事務所民國111年6月9日土地
    複丈成果圖）所示代號A部分之廁所（面積1.46平方公尺）
    及代號B部分之房屋（面積86.8平方公尺）拆除，並將該部
    分土地返還原告。
三、原告其餘之訴駁回。
四、訴訟費用由原告負擔2分之1，被告賴炎生、賴豊讚各負擔4
    分之1。 
    事實及理由
壹、程序事項：
一、按不變更訴訟標的，而補充或更正事實上或法律上之陳述者
    ，非為訴之變更或追加，民事訴訟法第256條定有明文。查
    原告起訴時原聲明請求：㈠兩造共有之土地請准予分割，位
    置甲部分分歸原告取得（左側），位置乙部分(右側）分歸
    被告3人取得並共有；㈡被告等應將逾越持分部分土地上之建
    物拆除等語（見本院卷第5頁）。嗣經本院告知土地共有人
    僅有被告賴豊讚、賴炎生2人，且經嘉義縣竹崎地政事務所
    測量並繪製原告所主張之拆除位置及面積後，原告再於本院
    更正聲明為：㈠原告及被告賴炎生、賴豊讚共有坐落嘉義縣○
    ○鄉○○○段000地號土地如嘉義縣竹崎地政事務所民國111年6
    月9日土地複丈成果圖（下稱附圖1）所示：代號甲部分面積
    229平方公尺，分歸原告單獨取得；代號乙部分面積229平方
    公尺，分歸被告賴炎生、賴豊讚共同取得，並按原應有部分
    比例保持共有。㈡被告3人應將坐落嘉義縣○○鄉○○○段000地號
    土地上如嘉義縣竹崎地政事務所111年6月9日土地複丈成果
    圖（下稱附圖2）所示代號A部分之廁所（面積1.46平方公尺
    ）及代號B部分之房屋（面積86.8平方公尺）拆除，並將該
    部分土地返還原告等語（見本院卷第293頁），核屬補充及
    更正事實上之陳述，並非訴之變更追加。
二、被告賴簡秀鑾經合法通知，未於最後言詞辯論期日到場，核
    無民事訴訟法第386條所列各款情形，爰依原告之聲請，由
    其一造辯論而為判決。
貳、實體事項
一、原告主張：
  ㈠坐落嘉義縣○○鄉○○○段000地號土地（山坡保育地、丙種建築
    用地，下稱系爭土地）為原告與被告賴豊讚、賴炎生所共有
    ，經原告聲請調解，但被告不接受致調解不成立，爰請依法
    裁判分割，原告並主張依附圖1所示，代號甲部分面積229平
    方公尺，分歸原告單獨取得；代號乙部分面積229平方公尺
    ，分歸被告賴炎生、賴豊讚共同取得，並按原應有部分比例
    保持共有。
  ㈡又系爭土地上建有三合院式之舊式建築，門牌號碼嘉義縣○○
    鄉○○村○○○0號（下稱系爭建物），為賴卿即被告賴炎生、賴
    豊讚2人之父親所建造，依附圖1之方案分割後，如附圖2所
    示代號A部分之廁所（面積1.46平方公尺）及代號B部分之房
    屋（面積86.8平方公尺）即占用原告所分得之部分，被告3
    人應將該部分拆除返還與原告。
  ㈢並聲明：⒈原告及被告賴炎生、賴豊讚共有之系爭土地如附圖
    1所示：代號甲部分面積229平方公尺，分歸原告單獨取得；
    代號乙部分面積229平方公尺，分歸被告賴炎生、賴豊讚共
    同取得，並按原應有部分比例保持共有。⒉被告3人應將坐落
    系爭土地如附圖2所示代號A部分之廁所（面積1.46平方公尺
    ）及代號B部分之房屋（面積86.8平方公尺）拆除，並將該
    部分土地返還原告。
二、被告方面：
　㈠賴豊讚則以：同意分割，但系爭土地係其父親賴卿向訴外人
    賴清（金）水購買，爾後登記在賴卿、賴清秋名下，原告持
    分沒有那麼多，應該只有4分之1。又其上原有被告祖父賴隆
    於23年以竹子興建之建物，後經被告父親賴卿於63年將系爭
    建物以磚造改建時，原告父親並無阻止或干擾，被告幾年後
    又搭建旁邊右側之黃色房屋，原告亦無意見，現在卻提告，
    且我母親（即被告賴簡秀鑾）並無系爭建物所有權等語抗辯
    。
　㈡賴簡秀鑾則以：同意分割，但因系爭建物興建已超過50年，
    如拆除部分建物會影響系爭建物之完整性，希望廁所可繼續
    使用等語抗辯。
　㈢賴炎生則以：同意分割等語。
三、本院之判斷：
　㈠分割共有物部分：
  ⒈按共有物除因物之使用目的不能分割，或共有人間契約訂有
    不分割之期限者外，各共有人得隨時請求分割共有物。再共
    有物分割之方法，共有人不能協議決定者，法院得因任何共
    有人之聲請，以原物分配或變價分配之，民法第823條第1項
    及第824條第2項定有明文。查系爭土地為原告與被告賴炎生
    、賴豊讚所共有，原告應有部分為2分之1，被告賴炎生、賴
    豊讚2人為各4分之1，有原告提出的系爭土地之土地登記第
    三類謄本在卷可稽（見本院卷第9頁）。又系爭土地並無因
    物之使用目的，或因契約訂有不分割之期限，致不能分割之
    情形存在等情，則未見原告與被告賴炎生、賴豊讚就此有所
    爭執。至於被告賴豊讚抗辯原告就系爭土地之應有部分只有
    4分之1云云，然提起分割共有物之訴，參與分割土地之當事
    人以全體共有人為限，共有人之應有部分以土地登記簿登記
    者為準。共有人或第三人縱對土地登記簿記載之共有人或應
    有部分有爭執，則應由有爭執者另以訴訟處理。從而，原告
    依民法第823條第1項規定，請求裁判分割系爭土地，即屬有
    據。
  ⒉又按共有人因共有物分割之方法不能協議決定，而提起分割
    共有物之訴，應由法院斟酌共有物之性質、共有人之意願、
    全體共有人之利益、經濟效用等因素，秉持公平原則，而為
    適當之分配。查系爭土地之分割方法即如附圖1所示之分割
    方案，兩造均無意見（見本院卷第295頁），且客觀上對各
    共有人復無不利之處，是本院審酌共有人之意願、全體共有
    人之利益等一切情狀，認為以附圖1所示方案分割，應屬適
    當。爰諭知系爭土地之分割方法如主文第1項所示。
  ㈡拆屋還地部分：
  ⒈原告為系爭土地共有人之一，應有部分2分之1，有原告提出
    系爭土地之土地登記第三類謄本為憑；而坐落系爭土地上如
    附圖2所示代號A部分之廁所（面積1.46平方公尺）及代號B
    部分之房屋（面積86.8平方公尺）現為被告賴炎生、賴豊讚
    2人所有等情，此據兩造所不爭執（見本院卷第100、234、2
    96頁），並有嘉義縣竹崎地政事務所檢送之附圖2及原告提
    出的上開地上物照片在卷可參（見本院卷第267、287至289
    頁），堪信為真實。
  ⒉按所有人對於無權占有或侵奪其所有物者，得請求返還之。
    對於妨害其所有權者，得請求除去之。民法第767條第1項定
    有明文。承上，如附圖1代號甲（面積229平方公尺）所示之
    土地，既分歸原告單獨取得所有權，又被告賴炎生、賴豊讚
    2人所有系爭建物及廁所與原告間並無占有之正當權源存在
    ，是以原告本於分割後單獨取得附圖1代號甲之所有權而依
    民法第767條第1項前段請求被告賴炎生、賴豊讚2人將附圖2
    所示代號A部分之廁所（面積1.46平方公尺）及代號B部分之
    房屋（面積86.8平方公尺）拆除，並返還該部分土地予原告
    ，即無不合，應予准許，爰判決如主文第2項所示。
  ⒊另原告並未舉證被告賴簡秀鑾就附圖2所示代號A部分之廁所
    （面積1.46平方公尺）及代號B部分之房屋（面積86.8平方
    公尺）有何處分權或為其所有，則原告請求被告賴簡秀鑾應
    將坐落系爭土地上如附圖2所示代號A部分之廁所（面積1.46
    平方公尺）及代號B部分之房屋（面積86.8平方公尺）拆除
    ，並將該部分土地返還原告，則於法無據，應予駁回，爰判
    決如主文第3項所示。
四、兩造其餘攻擊防禦方法，經斟酌後對於判決結果不生影響，
    爰不再逐一論列，附此敘明。
五、訴訟費用負擔之依據：民事訴訟法第79條、第85條第1項但
    書、第80條之1。
中　　華　　民　　國　　111 　年　　8 　　月　　1 　　日
                  臺灣嘉義地方法院嘉義簡易庭
                                  法　官　周欣怡
以上正本係照原本作成。
如對本判決上訴，須於判決送達後20日內向本庭（嘉義市文化路
308之1號）提出上訴狀（均須按他造當事人之人數附繕本）。如
委任律師提起上訴者，應一併繳納上訴審裁判費。
中　　華　　民　　國　　111 　年　　8 　　月　　1 　　日
                                  書記官  葉芳如